【裁判字號】    95,訴緝,91
【裁判日期】    951123
【裁判案由】    妨害自由
【裁判全文】
臺灣臺南地方法院刑事判決
公  訴  人  臺灣臺南地方法院檢察署檢察官
被      告  乙○○
選任辯護人  江大寧  律師
上列被告因妨害自由案件，經檢察官提起公訴（八十四年度偵字
第一二八九一號），被告於準備程序期日就被訴事實為有罪陳述
，於聽取當事人之意見後，本院裁定由受命法官獨任進行簡式審
判程序，並判決如下：
         主    文
乙○○共同以其他非法方法，剝奪人之行動自由，處有期徒刑陸
月，如易科罰金，以銀元參佰元即新臺幣玖佰元折算壹日。
         事    實
一、乙○○於民國（下同）八十四年十月二十三日下午六時三十
    分許，為向丙○○催討積欠林春安之債務，乃與林春安夥同
    李國亮、劉一新、劉國鼎、蕭楊斌（以上五人均經本院八十
    五年度訴字第六三九號判決確定）及另三名不詳姓名之成年
    男子（其中一名綽號「阿明」），基於共同妨害自由之犯意
    聯絡，分別駕駛車牌號碼ＴＯ－九九三０號及ＵＨ－七六八
    九號自用小客車，前往臺南縣永康市○○○街十二巷三弄五
    號丙○○之住處，以持類似黑星手槍（由乙○○、蕭楊斌及
    另一名較矮綽號「阿明」之男子各持一把，三把均未扣案，
    無法證明具殺傷力）及仗其等人多勢眾之脅迫方式，強押丙
    ○○至臺南縣永康市○○○街一０三巷二二六弄一二三號七
    樓之三乙○○租屋處，談判上開債務償還事宜，而剝奪丙○
    ○之行動自由，並當場取走丙○○身上所帶之現金新臺幣（
    下同）五萬元後，即帶同丙○○至其親友處調借款項，未果
    ，乃命丙○○聯絡其妻吳惠婷準備償還所欠款項中之三十萬
    元。翌日（二十四日）凌晨，吳惠婷依約前往臺南縣永康巿
    中華路王建章婦產科診所前會合後，即被帶至上開乙○○租
    屋處協調如何清償上開債務，經吳女緊急向渠老板葉宗杰調
    借十萬元交付乙○○等人後，吳惠婷始行離去。而乙○○等
    人仍持續剝奪丙○○之行動自由，嗣經丙○○簽發面額共計
    二百十五萬元之本票七紙，並聯絡其妹劉素朱及劉素朱友人
    楊國樑前往臺南市○○路溫馨園西餐廳背書擔保後，迄至八
    十四年十月二十四日晚間八時三十分許，乙○○等人始讓丙
    ○○離去。
二、案經丙○○訴由臺南縣警察局永康分局報請臺灣臺南地方法
    院檢察署檢察官偵查起訴。
    理  由
一、本件被告乙○○所犯為死刑、無期徒刑、最輕本刑為三年以
    上有期徒刑以外之罪，亦非屬高等法院管轄之第一審案件，
    其於準備程序進行中，先就被訴事實為有罪之陳述，經法官
    告知簡式審判程序之旨，並聽取檢察官及辯護人之意見後，
    依刑事訴訟法第二百七十三條之一第一項、第二百七十三條
    之二等規定，裁定由受命法官獨任進行簡式審判程序，且不
    受同法關於證據能力認定及調查方式之限制，合先敘明。
二、前開犯罪事實，有以下事證可資證明：
  (一)被告乙○○於本院審理時坦承不諱。
  (二)告訴人丙○○於警偵訊及本院審理時之指訴。
  (三)證人吳惠婷、劉素朱於警偵訊及本院審理時之證述。
  (四)證人楊國樑、葉宗杰於偵查之具結證述。
  (五)證人嚴永泰於本院審理時之具結證述。
  (六)同案被告林春安、李國亮、劉一新、林春安及蕭楊斌等於歷
    次警偵訊及本院審理時所為之供述。
  (七)臺南市立醫院八十五年十月一日（八五）南市醫字第四二七
    號函及病歷表一份。
三、認罪科刑
  (一)核被告乙○○前開所為，均犯刑法第三百零二條第一項之以
    其他非法方法，剝奪人之行動自由罪。又其與同案被告林春
    安、李國亮、劉一新、林春安及蕭楊斌與另三名真實姓名年
    籍不詳之成年男子對前開犯行，有犯意聯絡及行為分擔，應
    依修正施行前刑法第二十八條之規定論以為共同正犯（詳如
    後述）。
  (二)次按刑法第三百零二條第一項及第三百零四條第一項之罪，
    其所保護之法益均為被害人之自由，而私行拘禁，及不外以
    強暴、脅迫為手段，其罪質本屬相同，惟第三百零二條第一
    項之法定刑，既較第三百零四條第一項為重，則以私行拘禁
    之方法妨害人自由，縱其目的在使人行無義務之事，或妨害
    人行使權利，仍應逕依第三百零二條第一項論罪，並無適用
    第三百零四條第一項之餘地（最高法院二十九年上字第三七
    五七號判例要旨參照）。準此，查被告乙○○與其他共犯林
    春安、李國亮、劉一新、林春安及蕭楊斌等人以上開脅迫手
    段，剝奪告訴人丙○○之行動自由，其目的已包含逼迫丙○
    ○立即償還債務及簽發本票擔保債務清償等情，故無再論刑
    法第三百零四條之強制罪之餘地，附此敘明。
  (三)爰審酌被告乙○○未曾受有期徒刑以上刑之宣告，此有臺灣
    高等法院被告前案紀錄表及臺灣臺南地方法院檢察署刑案資
    料查註紀錄表各一件在卷可稽，素行尚可，茲因同案被告林
    春安積欠被告乙○○債務，告訴人丙○○又積欠同案被告林
    春安債務，而將對告訴人丙○○之債權移轉予被告乙○○，
    被告乙○○為向告訴人催討債務，竟夥同同案被告林春安等
    人，恃強剝奪告訴人行動自由之討債手段顯有不當，對社會
    治安影響甚大，惟被告於案發後，因經商失敗四處逃亡，以
    致於八十五年十月九日經本院發佈通緝起，至九十五年十月
    八日緝獲止，均未曾再犯其他案件，此有前開前科資料可按
    ，且於本院審理時坦承犯行，足徵被告尚知悔悟，犯後態度
    頗佳，暨其犯罪之動機、目的、手段、方法、所生危害與參
    與程度等一切情狀，本院考量上情，認檢察官對被告乙○○
    具體求刑有期徒刑十月，與被告及辯護人主張之有期徒刑五
    月，核與罪責不相當，爰量處如主文所示之刑，並依修正施
    行前刑法第四十一條第一項前段以及廢止前罰金罰鍰提高標
    準條例第二條之規定諭知易科罰金之折算標準，以資懲儆。
三、新舊法比較之說明
  (一)按行為後法律有變更者，適用行為時之法律。但行為後之法
    律有利於行為人者，適用最有利於行為人之法律。修正後刑
    法第二條第一項定有明文。查本件被告行為後，刑法部分條
    文修正施行，而修正施行後刑法第二條第一項亦修正規定，
    然此乃為與刑法第一條罪刑法定主義相互契合，以貫徹法律
    禁止溯及既往原則，其乃規範行為後法律變更所生新舊法律
    比較適用之準據法，本身尚無比較新舊法之問題，故應一律
    適用修正施行後刑法第二條之規定以決定適用之刑罰法律，
    先予辨明。又參以本次刑法總則編修正之比較新舊法，應就
    罪刑有關之之共犯、未遂犯、想像競合犯、牽連犯、連續犯
    、結合犯，以及累犯加重、自首減輕暨其他法定加減原因（
    如身分加減）與加減例等一切情形，綜其全部罪刑之結果而
    為比較（最高法院九十五年五月二十三日刑事庭第八次會議
    決議可資參照），首先敘明。
  (二)查被告行為時修正施行前刑法第二十八條乃規定：「二人以
    上共同實施犯罪之行為者，皆為正犯」，而修正施行後同條
    文僅將「實施」修正為「實行」，考之修正條文立法理由說
    明，其主要目的係在排除僅參與犯罪之「陰謀」或「預備」
    階段者成立共同正犯之可能，就此而言，修正施行後刑法第
    二十八條之規定已較修正前之規定限縮共同正犯成立之範圍
    ，然本件被告所為之犯行，非屬陰謀、預備共同正犯，比較
    新舊法之適用結果，修正後之規定並非較有利於正犯，因此
    ，依刑法第二條第一項前段之規定，仍應適用修正施行前刑
    法第二十八之規定。
  (三)查本件被告行為時易科罰金之折算標準，依修正施行前刑法
    第四十一條第一項前段及修正前罰金罰鍰提高標準條例第二
    條前段之規定，乃以銀元一百元以上三百元以下即新臺幣三
    百元以上九百元以下折算一日。惟被告行為後之刑法第四十
    一條第一項前段業已修正為：「犯最重本刑為五年以下有期
    徒刑以下之刑之罪，而受六個月以下有期徒刑或拘役之宣告
    者，得以新臺幣一千元、二千元或三千元折算一日，易科罰
    金。」，另罰金罰鍰提高標準條例第二條亦已廢止，然經比
    較修正前後之易科罰金折算標準，顯以修正施行前之規定較
    有利於被告，故依刑法第二條第一項前段之規定，應適用修
    正施行前刑法第四十一條第一項前段、廢止前之罰金罰鍰提
    高標準條例第二條之規定為易科罰金之折算標準。
  (四)刑法分則編設有罰金刑規定之貨幣單位係屬銀元，依此論科
    罰金者，均應適用罰金罰鍰提高標準條例第一條、第四條之
    規定，按各該具體條文制定或修正之時間先後，定其提高之
    倍數。惟被告行為後即九十五年六月十四日增訂公布，並自
    同年七月一日起施行之刑法施行法第一條之一規定：「中華
    民國九十四年一月七日刑法修正施行後，刑法分則編所定罰
    金之貨幣單位為新臺幣。九十四年一月七日刑法修正時，刑
    法分則編未修正之條文定有罰金者，自九十四年一月七日刑
    法修正施行後，就其所定數額提高為三十倍。但七十二年六
    月二十六日至九十四年一月七日新增或修正之條文，就其所
    定數額提高為三倍」，換言之，自九十五年七月一日起，刑
    法分則編所定罰金刑之貨幣單位，由原來之銀元改為新臺幣
    ，並就罰金數額提高為三十倍。查刑法第三百零二條第一項
    之罪自二十四年七月一日公布施行後即未再做修正，而該條
    設有罰金刑之處罰，依增訂刑法施行法第一條之一之規定，
    其罰金以新臺幣為單位，數額應提高三十倍。然此與修正前
    之罰金以銀元為單位，適用罰金罰鍰提高標準條例之結果應
    提高十倍者，對被告而言，並無不利（新臺幣與銀元之比例
    為一比三，換算結果，亦為三十倍）。復參以其立法理由，
    係因應刑法增修條文自九十五年七月一日施行後，刑法第三
    十三條第五款規定，罰金貨幣單位已改為新臺幣，是以同法
    各罪所定罰金貨幣單位，自應配合上開規定修正；且因不再
    適用「現行法規所定貨幣單位折算新臺幣條例」，為使罰金
    數額趨於一致，避免衍生新舊法比較適用問題，以緩和實務
    適用法律之衝擊，於不變動罰金數額之前提下，而為制定。
    換言之，刑法施行法第一條之一，係為取代刑法修正前適用
    罰金罰鍰提高標準條例第一條及現行法規所定貨幣單位折算
    新臺幣條例第二條之規定。是本件上開被告所犯各該刑法規
    定之罰金刑度，無庸引據刑法第二條第一項為新舊法比較，
    應逕援引上開刑法施行法第一條之一之規定以為貨幣單位及
    提高標準之依據。
據上論斷，應依刑事訴訟法第二百七十三條之一第一項、第二百
九十九條第一項前段，刑法第二條第一項前段、第三百零二條第
一項、（修正施行前）第二十八條、（修正施行前）第四十一條
第一項前段，刑法施行法第一條之一，現行法規所定貨幣單位折
算新臺幣條例第二條，（廢止前）罰金罰鍰提高標準條例第二條
，判決如主文。
本案經檢察官甲○到庭執行職務。
中    華    民    國    95    年    11    月    23   日
                  刑事第四庭   法  官  黃欣怡
以上正本證明與原本無異。
如不服本判決，應於收受送達後10日內向本院提出上訴書狀（應
附繕本）。
                               書記官  陳怡吟
中    華    民    國    95    年    11    月    23   日
附錄本案論罪科刑條文：
中華民國刑法第302條
（剝奪他人行動自由罪）
私行拘禁或以其他非法方法，剝奪人之行動自由者，處 5 年以下
有期徒刑、拘役或 3 百元以下罰金。
因而致人於死者，處無期徒刑或 7 年以上有期徒刑，致重傷者，
處 3 年以上十年以下有期徒刑。
第 1 項之未遂犯罰之。


司法院資訊處製作；財團法人民間司法改革基金會備份。
